臺北高等行政法院判決
　　　　　　　　　　　　　　　　93年度訴字第03638號
　　　　　　　　　　　　　　　.
原　　　告　甲○○
被　　　告　臺北市政府
代　表　人　乙○○市長）住同.
訴訟代理人　丁○○
　　　　　　丙○○(兼送達代收.
上列當事人間因水土保持法事件，原告不服行政院農業委員會中
華民國93年9月15日農訴字第0930130872號訴願決定，提起行政
訴訟。本院判決如下：
　　主  文
原告之訴駁回。
訴訟費用由原告負擔。
　　事  實
一、事實概要：
    緣原告未先擬具水土保持計畫，送請主管機關核定，擅於臺
    北市○○區○○段1小段594及636號山坡地上組立鋼筋模板
    、於635號山坡地上開挖整地、採取土石、構築塊石駁崁及
    鋼筋混凝土構造物（上列土地下稱系爭土地），違規面積合
    計約200平方公尺。經被告派員於民國（下同）93年5月7日
    、10日、11日至現場勘查屬實，以其違反水土保持法第12條
    及第23條第2項規定，依同法第33條規定，以93年5月21日府
    建四字第09306402100號函裁處原告新臺幣（下同）30萬元
    罰鍰，並命應立即停止一切非法開發、使用行為。並依據上
    揭函另以93年5月21日府建四字第09306402101號函裁處原告
    應自行拆、清除違規構造物，並於系爭土地之挖填地表儘速
    恢復農業使用或依水土保持技術規範第61條之規定，達成植
    生覆蓋，並自本文收受之日起30日內完成。原告不服，提起
    訴願，經訴願決定以「93年5月21日府建四字第09306402101
    號函所為之處分撤銷，由原處分機關於2個月內查明事實另
    為適法之處理；其餘訴願駁回。」，原告不服，遂就上開
    00000000000號函部分提起行政訴訟。
二、兩造聲明：
　(一)原告聲明：
    1.訴願決定及原處分關於原告不利之部分撤銷。
    2.訴訟費用由被告負擔。
　(二)被告聲明：
    1.駁回原告之訴。
    2.訴訟費用由原告負擔。
三、兩造之主張：
　(一)原告主張之理由：
    1.按水土保持法之立法絕非在限制農民對已完成開發使用的
      山坡地農耕用地的一切利用行為，而是在規範「從未」開
      發利用的山坡地，在該山坡地經依「山坡地保育利用條例
      」、「山坡地保育利用條例施行細則」及「山坡地土地可
      利用限度分類標準」查定公告為「宜農」、「宜林」、「
      宜漁」、「宜牧」地後，要進行農、林、漁、牧之開發使
      用時，須做好水土保持措施，且為防範未然，故要求須先
      擬具水土保持計畫送核，此觀水土保持法第8條第1項第2
      款及第12條規定自明。被告所為處分書指出的違規內容，
      主要是未先擬具水土保持計畫送核，即進行一切農耕及利
      用行為。然查，在83年5月27日公佈施行水土保持法前原
      告耕作之山坡地農耕用地，早已完成開發使用，且早已被
      政府地政機關依現況完成農耕用地「田」、「旱」地目之
      編定，因早已是農地，故於山坡地劃定公告後，亦不須查
      定公告為「宜農」地，並定防止超限利用之界限。原告在
      該地經營、使用之行為應無水土保持法第12條第1項規定
      之適用，即無先擬具水土保持計畫送核之必要，而是應適
      用水土保持法第8條第1項第2款之規定，即「依水土保持
      技術規範實施水土保持處理與維護。」因此被告依據水土
      保持法第12條第1項規定，並援引同法第23條第2項及33條
      第1項第2款、第2項所為行政處分，顯然適用法令錯誤。
    2.行政院農委會85年8月6日（85）農林字第5030375Ａ號所
      公佈之「水土保持技術規範」第6條有關山坡地內從事農
      地開發利用之水土保持處理與維護原則為「‧‧‧應依山
      坡地保育利用條例規定查定結果合理使用，不得超限利用
      。‧‧‧」同規範第76條第1項規定：「主管機關須調查
      土地利用現況，其目的在提供水土保持處置之依據‧‧‧
      」，而同條項第2款第3點更明定「為配合農地水土保持處
      理之需要，土地利用現況調查時，並應核對每筆土地之查
      定類別，以為實施農地水土保持處理之依據。」同規範第
      383條就農、林、漁、牧用地之開發利用規定「山坡地供
      農業使用者，應依山坡地可利用限度查定結果使用，不得
      超限利用。」設被告於79年3月1日公告原告所有農耕用地
      屬未開發利用之山坡地，其即有法律義務查定原告土地之
      類別，以防止土地超限利用並供做農地實施水土保持處理
      之依據，惟被告迄今從未依法做查定類別公告。另一方面
      ，在水土保持法公佈實施後，若被告有依法律義務對原告
      之農地進行查定時，發現已完成開發、利用及經營農業，
      而無須公告為「宜農」地，則被告又何苦頻頻以水土保持
      法第12條第1項規定苦苦迫害相繩呢？再查行政院農委會
      於85年6月29日（85）農林字第5030325Ａ號所公佈之「水
      土保持計畫審核及監督要點」第33條規定「依水土保持技
      術規範實施農地水土保持處理與維護之開挖整地，免擬具
      水土保持計畫。但仍應向主管機關申請並接受監督與指導
      」。同要點第30條規定「於山坡地內從事農、林、漁、牧
      地（註：此應是指依法查定公告之「宜農」、「宜林」、
      「宜漁」、「宜牧」地）之開發利用所需之修築農路、開
      挖整地或整坡作業，在省市主管機關指定規模以下者，得
      以簡易水土保持申報書代替水土保持計畫‧‧‧」，顯然
      原告並未違反水土保持法第12條第1項之規定，洵堪認定
      。
    3.原告為一殷實的老農民，一生務農，自55年間取得系爭土
      地所有權後，即一直從事農業耕種，並整修坡崁，興築水
      利設施等，以防止土壤流失及做好水土保持處理與維護，
      應屬憲法保障財產權及農業耕作權之權利行使的正當行為
      ，絕非是被告原處分所指的「非法開發使用行為」。本案
      土地地目早已被編定為「田、旱」地目，顯示該土地早已
      完成開發利用，為農耕用地不容置疑，原告在私有農地上
      ，卅多年來運用科學技術，以興修水利、增進地力，改善
      農業環境，規劃土地利用，開發農業資源，促成農業工業
      化，此不僅有憲法第146條之保障，且原告同時花費鉅大
      成本做好水土保持的相關措施，亦為水土保持法之獎勵行
      為。被告昧於本件係真正農業耕作之事實，擅引水土保持
      法第12條第1項規定而予以行政處分，顯屬濫用職權及適
      用法律錯誤，其侵害原告行使憲法保障之農業耕作及財產
      權之權利，違憲違法，至為顯然。
    4.多年來，原告一秉初衷從事農業的精緻發展與經營，故率
      先不計成本於原告已開發利用完成之自有農地上運作，自
      不得與未開發利用之保育林區域內或森林區土地之開發利
      用，須先提水土保持計畫送核相提並論。為求山坡地的保
      育及水土的保持而興築坡崁、水池、水櫃等設施，業經台
      北市議會分別於85年12月26日下午2時、86年1月11日上午
      10時，會同臺北市政府建管處等單位至現場會勘，並做成
      會勘記錄，認為該等設施有利於山坡地保育、水土保持及
      公共安全之維護，並屬於農耕行為及農業經營所必要，同
      時並無引起公共危險之虞，及違反訴願決定書所引用之法
      條，應准予維持現狀。原訴願決定未查及此，顯有未盡。
    5.原告原在系爭自有土地上埋設涵管、構築水溝，以解決水
      流排洩問題，並不涉及開挖整地，其與訴願決定書所認定
      屬水土保持法規範行為有間，因此並無水土保持法第12條
      第1項、第13條第1項、第23條第2項及第33條等法條之適
      用，再者，農民在水土保持法公佈施行前已開發整地完成
      之農地上做水利設施，即令是在水土保持法公佈施行後興
      建，亦為法之正當行為及受憲法所保障，並無水土保持法
      之適用，遍觀水土保持法並無制止興建農業水利設施之規
      定，亦不禁止農民在已崩塌之邊坡上構築駁崁以防止崩塌
      損害擴大，被告顯係對法令之見解有誤。
  (二)被告主張之理由：
    1.按水土保持法第4條規定：「公、私有土地之經營或使用
      ，依本法應實施水土保持處理與維護者，該土地之經營人
      、使用人、所有人，為本法所稱之水土保持義務人。」第
      8條規定：「下列地區之治理或經營、使用行為，應經調
      查規劃，依水土保持技術規範實施水土保持之處理與維護
      ．．．五、於山坡地或森林區內開發建築用地．．．或其
      他開挖整地。」第12條第1項規定：「水土保持義務人於
      山坡地或森林區內從事下列行為，應先擬具水土保持計畫
      ，送請主管機關核定．．．一、從事農，林，漁，牧地之
      開發利用所需之修築農路或整坡作業。．．．四、開發建
      築用地、設置公園．．．或其他開挖整地。」第23條第2
      項規定：「未依第12條至第14條規定之一擬具水土保持計
      畫送主管機關核定而擅自開發者，除依第33條規定按次分
      別處罰外，主管機關應令其停工，得沒入其設施及所使用
      之機具，強制拆除及清除其工作物，．．．」第33條規定
      ：「有下列情形之一者，處新臺幣6萬元以上30萬元以下
      罰鍰：．．．二、違反第12條至第14條規定之一，未先擬
      具水土保持計畫或未依核定計畫實施水土保持之處理與維
      護者，或違反第23條規定，未在規定期限內改正或實施仍
      不合水土保持技術規範者。．．．前項各款情形之一，經
      繼續限期改正而不改正者或實施仍不合水土保持技術規範
      者，按次分別處罰，至改正為止，並令其停工，．．．」
      。
    2.原告未經申請核准，於系爭土地上違規開發使用及施築構
      造物等行為，業經被告於85年12月18日起多次查報、取締
      ，並按次分別開立處分書處分（迄93年5月21日共計108張
      ，含原告不服之93年5月21日府建四字第09306402100號處
      分書），惟原告未依歷次處分書所載停止一切非法開發使
      用行為且持續違規施工，原告之違規情節自屬明確。
    3.原告所述：「原告為一殷實的老農民．．．一直從事農業
      耕種，整修坡崁，．．．應屬憲法保障財產權及農業耕作
      權。．．．本案地目早已被編訂為『田、旱』地目，顯示
      該土地早已完成開發使用．．．」、「．．．原告在該地
      經營、使用之行為應無水土保持法第12條第1項規定之適
      用，即無須先擬具水土保持計畫送核之必要，而是應適用
      水土保持法第8條第1項第2款之規定，即『依水土保持技
      術規範實施水土保持處理與維護』．．．」及「原告在系
      爭自有山坡地上埋設涵管、構築水溝，以解決水流排泄問
      題，並不涉及開挖整地，其與訴願決定書所認定屬水土保
      持法規範行為有間．．．」等節，查原告歷年來於經被告
      公告適用「水土保持法」之公、私有山坡地範圍內開挖整
      地、堆砌駁崁、興建鋼筋混凝土構造物等行為已屬水土保
      持法第12條規定之開發使用行為，此與「地目」之編訂為
      何並無關聯，水土保持義務人應依法擬具水土保持計畫送
      核，自無疑義。今原告未依水土保持法第12條規定提出申
      請核准，復於系爭土地（前經被告處分、且制止不聽持續
      施工），擅自開挖整地、採取土石、構築塊石駁崁及鋼筋
      混凝土構造物，案經被告陸續於93年5月7日、10日、11日
      查獲，被告遂依水土保持法第23條、第33條規定，開立系
      爭處分書予以處分，於法有據，原告所述顯係對法令有所
      誤解。
    4.至原告稱：「．．．水土保持計畫審核及監督要點第33條
      規定『依水土保持技術規範實施農地水土保持處理與維護
      之開挖整地，免擬具水土保持計畫．．．』。同要點第30
      條規定『於山坡地內從事農、林、漁、牧地之開發利用所
      須之修築農路、開挖整地或整坡作業，其規模未滿本細則
      規定者，得以簡易水土保持申報書代替水土保持計畫書』
      ，顯然原告並未違反水土保持法第1項之規定．．．」一
      節，查「水土保持計畫審核及監督要點」（該要點業於93
      年8月31日廢止，並於同日由行政院農業委員會以93年8月
      31日農授水保字第0931842790號令發布施行「水土保持計
      畫審核監督辦法」）第36點規定：「於山坡地內從事農、
      林、漁、牧地之開發．．．其規模未滿本細則第4條規定
      者，得以簡易水土保持申報書代替水土保持計畫書．．．
      」，第39點規定「依水土保持技術規範實施農地水土保持
      處理與維護之開挖整地，免擬具水土保持計畫，但仍應向
      當地主管機關．．．申請核可後始得施工．．．。」，又
      水土保持法施行細則第4條第2項：「直轄市或縣（市）主
      管機關『得』視轄區環境特性或需要，擬定較前項嚴格之
      條件，報請中央主管機關核定後實施」。依上開規定，得
      以簡易水土保持申報書代替水土保持計畫書之規模已於水
      土保持法施行細則明訂，原告應有所依循﹔又即便其行為
      經認定係屬「依水土保持技術規範實施農地水土保持處理
      與維護之開挖整地」行為，依前揭要點規定亦須經主管機
      關核可後方得施工。惟原告自水土保持法公布施行迄今，
      從未擬具任何計畫書或申報書送請主管機關審查核可即擅
      自施工，被告依法查處，並無不當。
　　理  由
一、按水土保持法第4條規定：「公、私有土地之經營或使用，
    依本法應實施水土保持之處理與維護者，該土地之經營人、
    使用人或所有人，為本法所稱之水土保持義務人。」第8條
    第1項規定：「下列地區之治理或經營、使用行為應經調查
    規劃，依水土保持技術規範實施水土保持之處理與維護：
    一、集水區之治理。二、農、林、漁、牧地之開發利用。三
    、探礦、採礦、鑿井、採取土石或設置有關附屬設施。四、
    修建鐵路、公路、其他道路或溝渠等。五、於山坡地或森林
    區內開發建築用地或設置公園、墳墓、遊憩用地、運動場地
    或軍事訓練場、堆積土石、處理廢棄物或其他開挖整地。」
    第12條第1項規定：「水土保持義務人於山坡地或森林區內
    從事下列行為，應先擬具水土保持計畫，送請主管機關核定
    ，如屬依法應進行環境影響評估者，並應檢附環境影響評估
    審查結果一併送核：一、從事農、林、漁、牧地之開發利用
    所需之修築農路或整坡作業。二、探礦、採礦、鑿井、採取
    土石或設置有關附屬設施。三、修建鐵路、公路、其他道路
    或溝渠等。四、開發建築用地、設置公園、墳墓、遊憩用地
    、運動場地或軍事訓練場、堆積土石、處理廢棄物或其他開
    挖整地。」第23條第1項規定：「未依第12條至第14條規定
    之一所核定之水土保持計畫實施水土保持之處理與維護者，
    除依第33條規定按次分別處罰外，由主管機關會同目的事業
    主管機關通知水土保持義務人限期改正；屆期不改正或實施
    仍不合水土保持技術規範者，應令其停工、強制拆除或撤銷
    其許可，已完工部分並得停止使用。」第23條第2項規定：
    「未依第12條至第14條規定之一擬具水土保持計畫送主管機
    關核定而擅自開發者，除依第33條規定按次分別處罰外，主
    管機關應令其停工，得沒入其設施及所使用之機具，強制拆
    除及清除其工作物，所需費用，由經營人、使用人或所有人
    負擔，並自第一次處罰之日起兩年內，暫停該地之開發申請
    。」第33條規定：「有下列情形之一者，處新臺幣6萬元以
    上30萬元以下罰鍰：一、違反第8條第1項規定未依水土保持
    技術規範實施水土保持之處理與維護，或違反第22條第1項
    ，未在規定期限內改正或實施仍不合水土保持技術規範者。
    二、違反第12條至第14條規定之一，未先擬具水土保持計畫
    或未依核定計畫實施水土保持之處理與維護者，或違反第23
    條規定，未在規定期限內改正或實施仍不合水土保持技術規
    範者。前項各款情形之一，經繼續限期改正而不改正者或實
    施仍不合水土保持技術規範者，按次分別處罰，至改正為止
    ，並令其停工，得沒入其設施及所使用之機具，強制拆除及
    清除其工作物，所需費用，由經營人、使用人或所有人負擔
    。」
二、本件原告未先擬具水土保持計畫，送請主管機關核定，擅於
    其所有之臺北市○○區○○段1小段635號山坡地上開挖整地
    、採取土石、構築塊石駁崁及鋼筋混凝土構造物，經被告派
    員於93年5月7日、10日、11日至現場勘查屬實，此有地籍資
    料查詢表及照片附原處分卷為證，復為原告所不爭執。被告
    以原告有違反水土保持法第12條第1項 (按應係第3款及5款)
    行為，依同法33條第1項、第23條第2項規定，自得予以科處
    罰鍰，並令立即停止一切非法開發使用行為（即「令停工」
    ）。又「水土保持義務人即為有權使用山坡地之人，如為開
    發或經營山坡地，違反該法第12條至第14條之規定，致生水
    土流失者，始有水土保持法第33條第3項前段之適用。如無
    權使用山坡地之人，卻在公有或私人山坡地內未經同意擅自
    墾殖、占用或從事同法第8條第1項第2款至第5款之開發、經
    營或使用，致生水土流失者，即應依同法第32條第1項之規
    定處罰。此觀之水土保持法第4條、第32條、第33條之規定
    自明。」 (見最高法院89年台上字第489號刑事判決，另同
    院89年台上字第2471號判決同旨。)因而，無權使用山岥地
    之人，由於其非水土保持義務人，即令其未先擬具水土保持
    計畫 (既為無權使用山坡地之人，事實上亦無從擬具水土保
    持計畫，送請主管機關核定)，而有水土保持法第8條第3款
    至第5款之行為，亦不能認其有違反第12條之行為，而依同
    法第23條第2項及第33條予以處分或處罰。系爭土地中之臺
    北市○○區○○段1小段594及636號山坡地，所有權人為臺
    北市，並非原告，原告並非有權使用此2筆山岥地之人，原
    告在此2筆山坡地上組立鋼筋模板 (93年5月7日)，即使屬於
    同法第8條第3款至第5款之行為，由於其非水土保持義務人
    ，雖未先擬具水土保持計畫，亦不能認其有違反同法第12
    條之行為，此部分並不能依同法第32條第1項規定處罰。是
    原處分所認定原告違規行為，部分有誤，然原告在本案之前
    有相同行為，經被告科處罰鍰逾100次，且其中自第5次以後
    之違規行為，原告均科處30萬元罰鍰，此有被告提出之原告
    違反水土保持法處分紀錄在卷可按，因而原處分所科處在法
    定額度內之30萬元罰鍰，就原告應科罰之上開主要違規行為
    而言，亦屬允當，其裁量亦無違法。
三、原告雖為如事實欄所載主張。惟查依水土保持計畫審核及監
    督要點（該要點業於93年8月31日廢止，並於同日由行政院
    農業委員會以93年8月31日農授水保字第0931842790號令發
    布施行「水土保持計畫審核監督辦法」）第36點規定：「於
    山坡地內從事農、林、漁、牧地之開發．．．其規模未滿本
    細則第4條規定者，得以簡易水土保持申報書代替水土保持
    計畫書．．．」，第39點規定「依水土保持技術規範實施農
    地水土保持處理與維護之開挖整地，免擬具水土保持計畫，
    但仍應向當地主管機關．．．申請核可後始得施工．．．。
    」據此，即便原告之情形屬於得以簡易水土保持申報書代替
    水土保持計畫，或其行為經認定係屬依水土保持技術規範實
    施農地水土保持處理與維護之開挖整地之行為，依前揭要點
    規定亦須申報或經主管機關核可後方得施工，惟原告自水土
    保持法公布施行迄今，從未擬具任何計畫書或申報書送請主
    管機關審查核可即擅自施工，被告依法查處，並無不當。又
    土地所有權之行使依法負有社會義務，並非可以為所欲為，
    此觀憲法第143條第1項規定「中華民國領土內之土地屬於國
    民全體。人民依法取得之土地所有權，應受法律之保障與限
    制。私有土地應照價納稅，政府並得照價收買。」自明。故
    政府訂頒「都市計畫法」、「建築法」、「農業發展條例」
    及「水土保持法」等法律，旨在規範各種土地之合理利用，
    以免因不當開發使用而影響公共利益或公眾安全。其中水土
    保持法之立法目的，即「為實施水土保持之處理與維護，以
    保育水土資源，函養水源，減免災害，促進土地合理利用，
    增進國民福祉」（第1條第1項），原告為水土保持法第4條
    規定之水土保持義務人，依同法第8條規定，對於其所有之
    山坡地之治理或經營、使用行為，有調查規劃及依水土保持
    技術規範實施水土保持之處理與維護之義務；依同法第12
    條及第13條規定，於開發、經營或使用前，有先擬具水土保
    持計畫送請主管機關核定之義務。原告主張其無水土保持法
    之適用，殊有誤會。
四、從而，原處分科處原告30萬元罰鍰，並命應立即停止一切非
    法開發、使用行為，並無違法，訴願決定予以維持，亦無不
    合。原告訴請撤銷，為無理由，應予駁回。
五、據上論結，本件原告之訴為無理由，爰依行政訴訟法第98條
    第3項前段，判決如主文。
中    華    民    國    94     年     8    月    11   日
                        第一庭審判長法  官 姜素娥
                                    法  官 陳秀
                                   法  官 吳東都
上為正本係照原本作成。
如不服本判決，應於送達後20日內，向本院提出上訴狀並表明上
訴理由，如於本判決宣示後送達前提起上訴者，應於判決送達後
20日內補提上訴理由書（須按他造人數附繕本）。
中　　華　　民　　國　　94　　 年　   8  　月　　11　 日
 　　  　　　　　　　    　         書記官 李金釵
